臺北高等行政法院判決　　　　　　　　　　　　　　　八十九年度訴字第六五七號
　　　　　　　　　　　　　　　.
　　原　　　告　台灣歐雅實業股份有限公司
　　代　表　人　甲○○董事長.
　　訴訟代理人　庚○○
　　　　　　　　戊○○（會計師）
　　被　　　告　財政部臺北市國稅局
　　代　表　人　乙○○（局長）
　　訴訟代理人　丙○○
　　　　　　　　己○○
　　　　　　　　丁○○
右當事人間因營利事件所得稅事件，原告不服財政部八十九年六月二十日台財訴第0
000000000號訴願決定，提起行政訴訟。本院判決如左：
　　主      文
原告之訴駁回。
訴訟費用由原告負擔。
　　事      實
一、事實概要：緣原告八十六年度營利事業所得稅結算申報，原列報全年所得額新台
    幣（下同）一四、四四二、七四八元，前五年核定虧損三、三九五、一○○元，
    課稅所得額一一、○四七、六四八元，經被告初查核定所得額如申報數，前五年
    虧損核定為一、四一五、一○○元，課稅所得額為一二、四六二、七四八元，原
    告不服，申經復查結果，未獲准變更，提起訴願，經被告發現原核定課稅所得額
    應為一三、○二七、六四八元，惟核定通知書誤植為一二、四六二、七四八元，
    短計五六四、九○○元，乃發單補徵稅額一四一、二二五元，並就本期結算申報
    短繳稅額四九五、○○○元，核定加計利息二九、四五三元，一併徵收。原告不
    服，申經復查結果，未獲准變更，提起訴願，亦遭決定駁回，遂向本院提起行政
    訴訟。
二、兩造聲明：
　(一)原告聲明：
    1.訴願決定、原處分均撤銷。
    2.訴訟費用由被告負擔。
　(二)被告聲明：
    1.駁回原告之訴。
    2.訴訟費用由原告負擔。
三、兩造爭點：本件被告所發之核定通知書核定之課稅所得額誤植短計，能否在原告
              提起訴願後，另行發單補稅？
　(一)原告主張之理由：
  　1.原告八十六年度營利事業所得稅結算申報，不服被告八十八年九月一日財北國
      稅法字第八八○三三四九三號復查決定，及財政部九十年二月十六日台財訴字
      第○九○一三五○○七九號訴願決定，已於九十年三月二十二日向本院提起行
      政訴訟（九○年度訴字第三九八一號）。原告於前揭訴願期間，復遭被告發單
      補徵一四一、二二五元及利息二九、四五二元，原告不服，申請復查，提起訴
      願，遞遭決定駁回，遂向本院提起本件訴訟。查本件與前揭本院九○年度訴字
      第三九八一號事件，為同一事件，應合併審理。又本件被告以「另行發現應行
      補徵之稅額」及「原核定誤植」等由，補徵稅額，惟本件既係被告核定錯誤，
      應自行承擔錯誤，不得僅以「更正」或「另行發現應行補徵稅額」等語，再行
      發單補徵稅額。
  　2.被告以八十八年十二月九日財北國稅法字第八八一九四○○一號函將再補徵稅
      額案併入原核定訴願補充說明，經原告於八十八年十二月三十日提出對再補徵
      稅額案訴願補充說明書後，被告於八十九年一月十日以財北國稅法字第八九○
      ○○二一九號函改為復查決定之處分，在約一個月期間內，被告改變其處理方
      式，自訴願改成復查，嗣於復查決定書上，並未說明改變之原因。就此，被告
      發文前後矛盾，自行決定如何分案處理，致原告對同一事實之案件，分別提起
      行政救濟。
    3.查短期票券利息所得（所得稅法第二十四條第二項）與投資收益（所得稅法第
      四十二條），為「已課徵過營利事業所得稅之所得」，故所得稅法分別明定「
      不計入營利事業所得額」及「不計入所得額課稅」，不再課徵營利事業所得稅
      之所得額。被告辯稱：「故營利事業如有投資收益，於計算營利事業全年所得
      額時依法仍應計入，嗣於計算課稅所得時再予減除」，惟查，既然投資收益已
      明確規定不計入所得額課稅，何來「計算全年所得額時依法仍應計入」？被告
      所稱：「投資收益在計算全年所得額時依法仍應計入」等語，違反所得稅法第
      四十二條規定之立法意旨。
    4.依所得稅法第三十九條規定，「以往年度營業虧損」可扣抵之金額，係採「稽
      徵機關核定之虧損」金額，而非「帳載虧損」之金額（參見最高行政法院六十
      一判五五六號判例）。本件原告採用被告核定通知書上所載「核定虧損」金額
      扣抵，符合所得稅法第三十九條之規定，投資收益既然依所得稅法第四十二條
      規定，不計入所得額課稅，自應優先適用第二十四條之規定，不再計入全年所
      得額之中，以避免重複課稅。被告所稱：「依同法第二十四條之規定仍應包含
      投資收益在內」等語，顯有違誤。
    5.被告辯稱：「該免稅投資收益於計算當期營利事業所得稅之應納稅額時並未計
      入，已獲實質免稅之優惠」等語，惟查，依所得稅法第四十二條規定，應認投
      資收益係「課過所得稅之收益」，即業已繳納過所得稅，應僅係當年度不應再
      課徵所得稅。
    6.被告辯稱：「當期全年所得額已有虛減情事（即虧損金額有虛增）」等語，惟
      查，既然投資收益已屬課稅後之所得，計算全年所得額時，當然應予排除，否
      則，以後年度予以加回或計入，反而虛增稅前所得（虛減虧損金額），造成重
      複課稅之違誤。
    7.被告又稱：「如未將該投資收益計入，將使得可扣除虧損金額虛增，形成投資
      收益取得年度實質免稅與虧損扣除年度以虛增之虧損金額減除之雙重獲益」等
      語，惟查，所得稅法第四十二條立法理由載明：「無論營利事業轉投資層次之
      多寡，該投資收益僅在最終被投資事業階段，課徵一次營利事業所得稅」等語
      ，投資公司階段即應永遠不再因該筆投資收益而課稅，即不能於投資公司再加
      徵所得稅，詎被告主張予以計入課稅，稱原告享有「免稅」等語，顯有違誤，
      被告以稅後之投資收益，計入核定稅前虧損金額，造成不當調減原告依法可使
      用之虧損扣抵權利，係對該投資收益重複課稅。
    8.依所得稅法第一百條之二規定，僅於「營利事業所得稅納稅義務人結算申報所
      列報減除之各項成本、費用或損失，超過本法及附屬法規規定之限制」時，稽
      徵機關得加計利息，本件係爭虧損扣抵金額之計算方式，非屬「超限規定」之
      範圍，不適用於該加計利息之規定。又依財政部八十八年八月十三日台財稅第
      八八一九三五七八三號函：「有關列舉之所得額計算之限制規定」彙整表中，
      亦無本件得適用之情形。再者，被告承認原核定有錯而再補徵稅額係基於租稅
      公平原則，既為被告自己核定錯誤之稅額，即應由被告自行負責，即本件利息
      部分不應由原告負擔。
　(二)被告答辯之理由：
    1.按「以往年度營業之虧損，不得列入本年度計算。但公司組織之營利事業，會
      計帳冊簿據完備，虧損及申報扣除年度均使用第七十七條所稱藍色申報書或經
      會計師查核簽證，並如期申報者，得將經該管稽徵機關核定之前五年內各期虧
      損，自本年純益額中扣除後，再行核課。」、「綜合所得稅納稅義務人結算申
      報所列報之免稅及扣除項目或金額，及營利事業所得稅納稅義務人結算申報所
      列報減除之各項成本、費用或損失，超過本法及附屬法規規定之限制，致短繳
      自繳稅款，經稽徵機關核定補繳者，應自結算申報期限截止之次日起，至繳納
      補徵稅款之日止，就核定補徵之稅額，依第一百二十三條規定之存款利率，按
      日加計利息，一併徵收。但加計之利息，以一年為限。」為所得稅法第三十九
      條及一百條之二第一項所明定。次按「：：：在前項核課期間內，經另發現應
      徵之稅捐者，仍應依法補徵或並予處罰。」及「滯納金、利息：：：等，除本
      法另有規定者外，準用本法有關稅捐之規定。」亦分別為稅捐稽徵法第二十一
      條第二項及第四十九條前段所明定，另「公司組織之營利事業適用所得稅法第
      三十九條規定，自本年度純益額中扣除前三年各期核定虧損者，應將各該期依
      同法第四十二條規定免計入所得額之投資收益，先行抵減各該期之核定虧損後
      ，再以虧損之餘額，自本年度純益額中扣除。」復為財政部六十六年三月九日
      台財稅第三一五八○號函明釋在案。
    2.原告本期列報全年所得額一四、四四二、七四八元，前五年虧損三、三九五、
      一○○元，課稅所得額一一、○四七、六四八元，被告初查核定原告之全年所
      得額如申報數，前五年虧損核定一、四一五、一○○元，課稅所得額為一二，
      四六二，七四八元，原告不服，申經復查，未獲變更，乃提起訴願，嗣被告發
      現原核定課稅所得額應為一三、○二七、六四八元，惟核定通知書誤植為一二
      、四六二、七四八元，短計五六四、九○○元，乃另為發單補徵稅額一四一、
      二二五元；另就原告列報前五年虧損數溢列一、九八○、○○○元，致短繳稅
      額四九五、○○○元，依前揭所得稅法第一百條之二規定，應加計利息二九、
      四五三元，原應與核定補徵稅額一併徵收，然因原核定發單時漏未加徵，遂於
      嗣後另為發單補徵稅額時一併徵收。
    3.原告訴稱原核定補徵稅額三五三、七七五元，已依法提起訴願，又接獲被告核
      定補徵稅額一四一、二二五元，二次補稅係基於同一之事實，應併案處理，不
      應於行政救濟外，為更不利原告之決定，且該不利之決定已違反稅捐稽徵法第
      一條之一、財政部五二年台財稅發第○三二九○號函及改制前行政法院六二判
      二九八號判例等語，經查系爭補徵之稅額一四一、二二五元，屬原核定通知書
      對課稅所得額之誤植，致短計稅額，而補徵之應繳稅額，係屬更正性質，另加
      計利息部分，係因另行發現應徵之利息，二者均非於行政救濟中，對原告之不
      利處分。
    4.原告訴稱本件與原核定案為同一事實所致，不應分案處理等語，經查被告初查
      核定原告之全年所得額如申報數，前五年虧損核定一、四一五、一○○元，課
      稅所得額為一二、四六二、七四八元，嗣被告發現原核定課稅所得額應為一三
      、○二七、六四八元，惟核定通知書誤植為一二、四六二、七四八元，短計五
      六四、九○○元，被告乃另為發單補徵稅額一四一、二二五元；另就原告列報
      前五年虧損數溢列一、九八○、○○○元，致短繳稅額四九五、○○○元，依
      所得稅法第一百條之二規定，應加計利息二九、四五三元，原應與核定補徵稅
      額一併徵收，然因原核定發單時漏未加徵，遂於嗣後另為發單補徵稅額時一併
      徵收，係屬第二次核定更正，是本件與原核定有別。
    5.原告訴稱被告八十八年十二月九日財北國稅法字第八八七九四○○一號函將再
      補徵稅額案併入原核定訴願補充說明，而原告於八十八年十二月三十日提出對
      再補徵稅額乙案訴願補充說明書（二）後，被告於八十九年一月十日以財北國
      稅法字第八九○○○二一九號函中改為復查決定，將訴願回復到復查階段乙節
      ，經查原告向財政部以不服被告另行補徵之稅捐及加計之利息為由，就原核定
      提出訴願補充理由，被告遂於八十八年十二月九日以財北國稅法字第八八七九
      四○○一號函，陳明原告訴願理由與原訴願案並非同案，被告對另行補徵之稅
      捐及加計之利息，另於八十九年一月十日財北國稅法字第八九○○○二一九號
      函作成復查決定。
    6.原告前五年度經核定虧損未扣除額為一、四一五、一○○元，本期列報數為三
      、三九五、一○○元，溢列一、九八○、○○○元，致短繳稅額四九五、○○
      ○元，依所得稅法第一百條之二第一項規定，應自結算申報截止之次日起，至
      繳納補徵稅款之日止，就核定補徵之稅額，依同法第一百二十三條規定之存款
      利率，按日加計利息，一併徵收。
　　理      由
一、按「以往年度營業之虧損，不得列入本年度計算。但公司組織之營利事業，會計
    帳冊簿據完備，虧損及申報扣除年度均使用第七十七條所稱藍色申報書或經會計
    師查核簽證，並如期申報者，得將經該管稽徵機關核定之前五年內各期虧損，自
    本年純益額中扣除後，再行核課。」、「綜合所得稅納稅義務人結算申報所列報
    之免稅及扣除項目或金額，及營利事業所得稅納稅義務人結算申報所列報減除之
    各項成本、費用或損失，超過本法及附屬法規規定之限制，致短繳自繳稅款，經
    稽徵機關核定補繳者，應自結算申報期限截止之次日起，至繳納補徵稅款之日止
    ，就核定補徵之稅額，依第一百二十三條規定之存款利率，按日加計利息，一併
    徵收。但加計之利息，以一年為限。」，所得稅法第三十九條及第一百條之二第
    一項分別定有明文。次按「：：：在前項核課期間內，經另發現應徵之稅捐者，
    仍應依法補徵或並予處罰。」、「滯納金、利息：：：等，除本法另有規定者外
    ，準用本法有關稅捐之規定。」，復分別為稅捐稽徵法第二十一條第二項及第四
    十九條前段所規定。
二、本件原告八十六年度營利事業所得稅結算申報，原列報全年所得額一四、四四二
    、七四八元，前五年核定虧損三、三九五、一○○元，課稅所得額一一、○四七
    、六四八元，經被告初查核定所得額如申報數，前五年虧損核定為一、四一五、
    一○○元，課稅所得額為一二、四六二、七四八元，原告不服，申經復查結果，
    未獲准變更，提起訴願，經被告發現原核定課稅所得額應為一三、○二七、六四
    八元，惟核定通知書誤植為一二、四六二、七四八元，短計五六四、九○○元，
    乃發單補徵稅額一四一、二二五元，並就本期結算申報短繳稅額四九五、○○○
    元，核定加計利息二九、四五三元等情，有原告八十六年度營利事業所得稅結算
    申報書等附於原處分卷可稽。經查本件本稅補徵稅額部分，乃被告於計算金額時
    有誤植情形致核算錯誤，原告對此亦不爭執，第以該部分係屬更正稅額之處分，
    與稅捐稽徵法第二十一條所謂另發現應行課徵之稅捐之情形有間，自非不得更正
    ，且系爭事件既尚在行政救濟階段，即無確定可言，被告據以補徵稅額，於法尚
    無不合。至系爭加計利息部分，原告所列報前五年虧損數一、九八○、○○○元
    係八十四年度營利事業所得稅結算申報未列計之免稅投資收益，其於當期營利事
    業所得稅之應納稅額時並未計入，已獲實質免稅之優惠，嗣於八十六年度列報減
    除前五年（包括八十四年度）虧損未扣除金額時，自應將該投資收益計入，是原
    告有溢列一、九八○、○○○元之情形，致短繳稅額四九五、○○○元，被告予
    以加計利息，揆諸首揭法條規定，尚非無據；且該部分既屬依法應予加徵，被告
    於原核定發單時漏未加徵，嗣於發單補徵本稅稅額時一併徵收，自於法無違。從
    而本件被告所為處分並無違誤，訴願決定予以維持，亦無不合，原告徒執前詞，
    聲請撤銷，為無理由，應予駁回。
據上論結，本件原告之訴為無理由，依行政訴訟法第九十八條第三項前段，判決如主
文。
中　　　華　　　民　　　國　　九十一　　年　　　九　　　月　　二十五　　日
                 　　　　   臺 北 高 等 行 政 法 院  第 四 庭
                             　　　　      審 判 長  法    官  鄭忠仁
                                           　　　    法    官  楊莉莉
                                                     法    官  林育如
右為正本係照原本作成。
如不服本判決，應於送達後二十日內，向本院提出上訴狀並表明上訴理由，如於本判
決宣示後送達前提起上訴者，應於判決送達後二十日內補提上訴理由書（須按他造人
數附繕本）。
中　　　華　　　民　　　國　　九十一　　年　　　九　　　月　　二十六　　日
       　　　　　　　　　　　　　　　　　　　　　　　書 記 官　林如冰
